【裁判字號】    89,交訴,32
【裁判日期】    901023
【裁判案由】    業務過失致死
【裁判全文】
臺灣基隆地方法院刑事判決                          八十九年度交訴字第三二號
    公  訴  人  臺灣基隆地方法院檢察署檢察官
    被      告  乙○○
    選任辯護人  郭百祿
右列被告因業務過失致死案件，經檢察官提起公訴（八十八年度偵字第五五七六號）
，本院判決如左：
    主  文
乙○○無罪。
    理  由
一、公訴意旨略以：被告乙○○係營業車駕駛人，平日以駕駛為業，於民國八十八年
    九月三日下午一時三十分許，駕駛車號ＦＸ--八三五號營業曳引車，沿基隆市○
    ○路由東往西方向行駛，途經該路段公車站天橋下，原應注意汽車行駛時，駕駛
    人應注意車前狀況及兩車併行之間隔，並隨時採取必要之安全措施，而依當時情
    形又無不能注意之情事，竟疏於注意及此，未注意自其外側往內側車道行駛，由
    呂岳紘所駕駛車號ＲＯＱ--二五一號機車，致營業曳引車撞及呂岳紘所駕駛之機
    車，並致呂岳紘當場倒地，經送醫急救後，仍於當日因左側血胸死亡，因認被告
    乙○○涉犯刑法第二百七十六條第二項之業務過失致人於死罪嫌。
二、按犯罪事實應依證據認定之，無證據不得推定其犯罪事實，又不能證明被告犯罪
    者，應諭知無罪之判決，刑事訴訟法第一百五十四條、第三百零一條第一項分別
    定有明文。而事實之認定，應憑證據，如未能發現相當證據，或證據不足以證明
    ，自不能以推測或擬制之方法，以為裁判基礎。認定不利於被告之事實，須依積
    極證據，苟積極證據不足為不利於被告事實之認定時，即應為有利於被告之認定
    ，更不必有何有利之證據，最高法院四十年臺上字第八六號、三十年上字第八一
    六號判例揭有此旨。又刑法上之過失，以行為人對於結果之發生應注意，並能注
    意，而不注意為成立要件，且其過失行為與結果間，在客觀上有相當因果關係始
    得成立，所謂相當因果關係，係指依經驗法則綜合行為當時所存在之一切事實為
    客觀之事後審查，認為在一般情形下，有此環境、有此行為之同一條件均可發生
    同一之結果者，則該條件即為發生結果之相當條件，行為與結果即有相當因果關
    係；反之若在一般情形下，有此同一條件存在，而依客觀之審查，認為不必皆發
    生此結果者，則該條件與結果並不相當，不過為偶然之事實而已，其所為與結果
    間即無相當因果關係，最高法院七十六年度臺上字第一九二號判例可資參照。
三、本件公訴人認被告乙○○涉有業務過失致人於死罪嫌，係以被害人父親甲○○之
    指述為據，並佐以證人鄭政平之證述情節、交通事故調查報告表、現場照片、驗
    斷書、相驗屍體證明書、勘驗筆錄等資料為證。訊據被告乙○○，固供承有於右
    揭時間駕駛前開車號之營業曳引車行經事故地點，惟堅決否認有何駕駛過失以致
    撞擊被害人機車行為，並辯稱：伊在該路段中間車道向前行駛，並未跨越車道線
    ，被害人騎機車行駛於外側車道，為閃避外側車道上停車載客之公車，乃自伊車
    後方由外側車道變換至中間車道，再自中間車道變換至內側車道，此時內側車道
    適有一輛自用小客車自後駛來，不慎擦撞被害人之機車，被害人乃向中間車道倒
    地，正好倒在伊車左後車輪附近，伊聽聞該輛自用小客車之緊急煞車聲及撞擊聲
    後，亦緊急煞車，幸未輾及被害人之身體，伊下車查看，與一位路過之婦人將被
    害人送醫救治，該輛自用小客車則逃逸無蹤，伊並未與被害人之機車發生碰撞，
    駕駛行為亦無過失等語。
四、經查：
  (一)按「汽車駕駛人雖可信賴其他參與交通之對方亦能遵守交通規則，同時為必要之
    注意，謹慎採取適當之行動，而對於不可知之對方違規行為並無預防之義務，然
    因對於違規行為所導致之危險，若屬可預見，且依法律、契約、習慣、法理及日
    常生活經驗等，在不超越社會相當性之範圍應有注意之義務者，自仍有以一定之
    行為避免結果發生之義務。因此，關於他人之違規事實已極明顯，同時有充足之
    時間可採取適當之措施以避免發生交通事故之結果時，即不得以信賴他方定能遵
    守交通規則為由，以免除自己之責任。」最高法院著有七十四年度臺上字第四二
    一九號判例足資參照。依此，如行為人對於無法預見且無充足之時間可採取適當
    之措施以避免發生交通事故之結果，即難繩之該行為人過失罪責。
  (二)由卷附基隆市警察局交通隊所製作之道路交通事故調查報告表內測繪之事故現場
    圖內容及現場照片觀之：
    (1)被告所駕駛之營業曳引車於煞車後，遵行車道方向停於該路段中間車道內，車
      身並無歪斜，車輪亦未壓觸車道線，且該營業曳引車之煞車痕筆直位於車身下
      方，煞車痕長度僅六公尺。此項客觀情狀足以研判被告於事故發生之際確係遵
      行車道方向在該路段中間車道內向前行駛，車身並未偏向亦未跨越車道線，時
      速亦僅約三十餘公里左右（煞車痕與車速之換算有「一般公路汽車煞車距離、
      行車速度對照表」在卷可考）。
    (2)被害人所騎乘之機車於事故發生後，車身向右側傾倒，停於該路段內側車道內
      （該路段內側車道禁行機車），位於被告所駕駛之營業曳引車左後方，機車前
      輪距離營業曳引車左後車輪約四公尺遠；被害人之安全帽掉落該路段內側車道
      內，位於被告所駕駛之營業曳引車車頭左側（未據警員測繪距離及位置）；且
      依現場目擊證人鄭政平於警訊中證述：「當時我前往時，該傷者已被卡車司機
      抬著與另一女婦女因抬不動，我前往幫忙抬，當時傷者在卡車左兩後輪旁。」
      等情（詳見偵查卷附八十八年十一月十一日警訊筆錄），足見被害人於事故發
      生之際係向右側摔落至中間車道內被告所駕駛之營業曳引車左後輪位置。上開
      客觀情狀足以研判被害人於事故發生之際確係行駛於該路段內側車道上，且於
      機車向前直行之際，因不明原因自左向右傾倒（有可能係機車車身左側遭受不
      明外力撞擊，或機車為閃避他車自左向右偏駛或變換車道之際因自身疏失而傾
      倒，惟本案並無更進一步之客觀跡證足以研判被害人自左向右傾倒之確實原因
      ），被害人因而向右側摔落至中間車道倒向被告所駕駛之營業曳引車左後輪位
      置。
    (3)綜合(1)、(2)所示客觀跡證，本件既已確認被告於事故發生之際係遵行車道方向
      在該路段中間車道向前直行，被害人亦同向在該路段內側車道向前直行，被害
      人所騎乘之機車因不明原因自左向右傾倒而摔落中間車道被告所駕駛之營業曳
      引車左後輪位置，則應審酌者乃被告在自己車道內向前行駛，被害人所騎乘之
      機車因不明原因自左向右傾倒發生本件車禍時，被告能否防免？有無過失？即
      有無「應注意」、「能注意」而「不注意」之情事。
    (4)本件被告所駕駛之營業曳引車車身寬度約為該路段中間車道寬度之六分之五，
      故當被告駕駛該車行駛於中間車道之際，只要車輪不壓觸車道線，其車身即已
      幾乎佔滿整個車道，並無多餘之車道空間可讓被告再向左或向右靠避，斯時應
      由同向外側車道或內側車道上體型較小之自用小客車或機車採取稍微靠右或靠
      左行駛之方式保持兩車併行時之安全距離，本件公訴人認應由被告負保持兩車
      併行之安全距離之注意義務，事實上恐強人所難。又被害人係騎機車行駛於被
      告所駕駛之營業曳引車左後方，而非前方，亦難苛責被告有未注意車前狀況之
      過失。再者，被害人於騎車向前直行之際，因不明原因突然自左向右傾倒而撞
      擊營業曳引車之左後輪，此時任憑何人均無法事先預測被害人會突然自左向右
      傾倒，更遑論於短短二、三秒鐘之反應時間內做出既能閃避被害人於倒地之際
      不致撞擊營業曳引車左後輪，又不危及其他路上人車安全之措施。是被告於行
      車之際雖有「應注意」車行狀況之注意義務，惟於被害人因不明原因突然自左
      向右傾倒撞擊營業曳引車左後輪時，被告實有善盡注意義務以避免車禍發生之
      困難，核與過失要件中之「能注意」要件不符。且本院將本案車禍事證送請中
      央警察大學鑑定結果，亦認「本事故發生於行進中大貨車之左後方，大貨車實
      有『能注意』之困難。」，有該大學九十年六月二十日（九十）校科字第8939
      82號鑑定書在卷可稽。
  (三)綜上所述，被告所辯尚屬有據，應堪採信。公訴人認被告所涉之業務過失致人於
    死罪嫌所憑之證物及其他論據，不足以證明被告之犯行，並尚有其他合理之懷疑
    存在，亦即無從達通常一般人均不致有所懷疑，得確定被告有過失之程度，依首
    揭判例所揭示意旨，自不能遽為被告有罪之判斷。此外，復無其他積極證據足以
    證明被告確有業務過失致人於死之犯行，應依法諭知被告無罪之判決。
據上論斷，應依刑事訴訟法第三百零一條第一項，判決如主文。
本案經檢察官黃士元到庭執行職務。
中      華      民      國      九十    年      十      月    二十三    日
                                    臺灣基隆地方法院刑事第三庭
                                                法  官  蔡佳玲
右正本證明與原本無異。
對於本件判決如有不服，應於收受送達後十日內，向本院提出上訴書狀，上訴於臺灣
高等法院，並按他造當事人之人數附具繕本。
                                                書記官  湯惠芳
中      華      民      國      九十    年      十      月    二十五    日


司法院資訊處製作；財團法人民間司法改革基金會備份。
